臺灣臺中地方法院民事判決　95年度訴字第2681號
原　　　告　寶華商業銀行股份有限公司
　　　　　　　　　　　　至5樓.
法定代理人　卯○○
訴訟代理人　戊○○
參加訴訟人　花蓮區中小企業銀行股份有限公司
法定代理人　壬○○
參加訴訟人　合作金庫商業銀行股份有限公司
法定代理人　辛○
參加訴訟人　永豐商業銀行股份有限公司
法定代理人　子○○
參加訴訟人　台灣中小企業銀行股份有限公司
法定代理人　寅○○
參加訴訟人　台北富邦商業銀行股份有限公司
法定代理人　癸○○
參加訴訟人　臺灣新光商業銀行股份有限公司
法定代理人　己○○
被　　　告　丑○○
　　　　　　丁○○
　　　　　　乙○○○
共　　　同
訴訟代理人　黃嘉明律師
上列當事人間請求撤銷贈與行為等事件，本院於民國96年5月15
日言詞辯論終結，判決如下：
    主      文
被告丑○○、乙○○○就坐落台中縣太平市○○段第472地號、
權利範10,000分之138之土地及同段第32建號、門牌號碼為台中
縣太平市○○○街39號之建物於民國95年7月18日所為之贈與債權
行為，及於民國95年8月1日所為所有權移轉登記之物權行為，均
應予撤銷。
被告丁○○、乙○○○就坐落台中縣太平市○○段第472地號、
權利範圍10,000分之138之土地及同段第33建號、門牌號碼為台
中縣太平市○○○街41號之建物於民國95年7月18日所為之贈與債
權行為，及於民國95年8月1日所為所有權移轉登記之物權行為，
均應予撤銷。
被告乙○○○就前開2項所示之不動產，以贈與為登記原因，於
民國95年8月1日經臺中縣太平地政事務所為之所有權移轉登記應
予塗銷。
訴訟費用暨參加訴訟費用由被告連帶負擔。
    事實及理由
甲、程序部分
壹、按法定代理人死亡或其代理權消滅者，訴訟程序在有法定代
    理人承受其訴訟以前當人停止，惟有訴訟代理人者不適用之
    ；承受訴訟人，於得為承受時，應即為承受之聲明，民事訴
    訟法第170條、第173條、第175條第1項分別定有明文。
貳、查原告之原法定代理人庚○○已卸任，由卯○○繼任，並由
    原告與其法定代理人卯○○具狀聲明承受訴訟，有其所提出
    之民事準備書（三）狀、行政院金融監督管理委員會民國96
    年3月5日金管銀（二）字第09600077620號函在卷可證，經
    核與前開規定相符，自應准其承受訴訟。
乙、實體部分
壹、原告與參加訴訟人主張：
一、訴外人金鎂股份有限公司（以下簡稱為金鎂公司）於94年11
    月23日，邀同訴外人蕭風順與被告丑○○、丁○○為連帶保
    證人，向原告借款新台幣（下同）200萬元，約定借款期限
    自94年11月23日起至97年11月23日止，應按月繳納本息。惟
    金鎂公司自95年6月23日起即未再依約繳納本息，尚欠原告
    本金1,900,900元。
二、被告丑○○意圖避免原告對其為強制執行，竟於95年7月18
    日，將台中縣太平市○○段第472地號、權利範圍10,000分
    之138之土地及同段第32建號、門牌號碼為台中縣太平市○
    ○○街39號建物贈與予被告乙○○○，並於95年8月1日辦妥
    前開土地、建物之所有權移轉登記。
三、被告丁○○亦意圖避免原告對其為強制執行，竟於95年7月
    18日，將台中縣太平市○○段第472地號、權利範圍10,000
    分之138之土地及同段第33建號、門牌號碼為台中縣太平市
    ○○○街41號建物贈與予被告乙○○○，並於95年8月1日辦
    妥前開土地、建物之所有權移轉登記。
四、對被告抗辯之陳述：（一）被告乙○○○取得系爭不動產之
    登記原因係贈與，本件訴訟自無民法第244條第2項之適用。
    （二）被告先則主張被告乙○○○向被告丑○○、丁○○買
    受前開不動產之價格為218萬元，嗣又改稱為1,856,132元，
    顯見被告係臨訴訟虛構，且其未書立書面契約，核與不動產
    買賣之習慣有違。（三）被告乙○○○迄未證明已交付50萬
    元借款予被告丑○○、丁○○之事實，被告乙○○○更未要
    求立據為證，亦有違常情，足見其係虛構之詞。（四）被告
    丑○○、丁○○對六順精密工具有限公司（以下簡稱為六順
    公司）之出資額業已轉讓他人，有變更登記表可證。（五）
    被告丑○○於金融機構之債務計12,062,900元，被告丁○○
    於金融機構之債務計38,594,900元，顯見被告系爭贈與行為
    害及債權人之債權。（六）至證人丙○○、甲○○之證詞並
    不實在。
五、被告間前開無償行為，顯已有害及原告前開債權，爰依民法
    第244條第1項、第4項之規定，請求撤銷被告間之前開贈與
    及所有權移轉登記行為，並回復前開土地、建物為被告丑○
    ○、丁○○所有等語。並聲明：（一）被告丑○○、乙○○
    ○於95年7月18日就台中縣太平市○○段第472地號、權利範
    圍10,000分之138之土地及同段第32建號、門牌號碼為台中
    縣太平市○○○街39號建物所為之贈與行為，暨於95年8月1
    日就前開土地、建物之所有權移轉登記行為，均應撤銷。（
    二）被告丁○○、乙○○○於95年7月18日就台中縣太平市
    ○○段第472地號、權利範圍10,000分之138之土地及同段第
    33建號、門牌號碼為台中縣太平市○○○街41號建物所為之
    贈與行為，暨於95年8月1日就前開土地、建物之所有權移轉
    登記行為，均應撤銷。（三）被告乙○○○應將台中縣太平
    市○○段第472地號、權利範圍10,000分之276之土地及同段
    第32建號、門牌號碼為台中縣太平市○○○街39號建物與同
    段第33建號、門牌號碼為台中縣太平市○○○街41號建物，
    於95年8月1日以贈與為登記原因之所有權移轉登記予以塗銷
    ，並回復前開土地、建物為被告丑○○、丁○○所有。（四
    ）訴訟費用由被告連帶負擔。
貳、被告則均以：
一、系爭不動產前開移轉登記雖均以贈與為原因，但實係買賣，
    僅因被告丁○○為被告乙○○○之女，被告丑○○為被告丁
    ○○之女婿，代書以稅捐機關認親屬關係必須以贈與辦理前
    開移轉登記，被告始以贈與為原因辦理前開移轉登記。
二、系爭不動產原為被告丑○○向訴外人黃武勝以180萬元購買
    ，而登記為被告丑○○、丁○○均應有部分2分之1。被告丑
    ○○、丁○○並以前開不動產向台灣土地銀行股份有公司抵
    押借款各84萬元。至被告乙○○○向被告丑○○、丁○○買
    受前開不動產之價格為1,856,132元，其中除以對被告丑○
    ○、丁○○之消費借貸債權50萬元充為價款外，其餘價款則
    由被告乙○○○承受前開台灣土地銀行股份有公司之抵押借
    款（係代其2人償還土地銀行抵押借款各678,066元）。故被
    告間就系爭不動產之移轉，係屬有償，並非無代價之無償行
    為。是被告丑○○、丁○○之財產並未減少，被告乙○○○
    亦無受益而害及原告之債權可言，自無詐害行為。
三、被告乙○○○買受系爭不動產時，並不知有損債權人權利，
    原告亦不得請求撤銷。且被告乙○○○買受系爭不動產之價
    格為1,856,132元，與原告估價之價格為1,819,400元為高，
    益足證明被告乙○○○於行為時不知有損債權人權利。
四、況被告丑○○、丁○○對六順公司、金鎂公司有投資，其價
    值超越原告之系爭債權，故被告丑○○、丁○○系爭出售不
    動產行為，不得撤銷。原告之訴，顯無理由等語，資為抗辯
    。並聲明：（一）原告之訴駁回。（二）訴訟費用由原告負
    擔。
參、得心證之理由
一、查金鎂公司於94年11月23日，邀同蕭風順與被告丑○○、丁
    ○○為連帶保證人，向原告借款200萬元，惟金鎂公司自95
    年6月23日起即未再依約繳納本息，尚欠原告本金1,900,900
    元；與被告丑○○於95年7月18日，將台中縣太平市○○段
    第472地號、權利範圍10,000分之138之土地及同段第32建號
    、門牌號碼為台中縣太平市○○○街39號建物贈與予被告乙
    ○○○，並於95年8月1日辦妥前開土地、建物之所有權移轉
    登記；暨被告丁○○於95年7月18日，將台中縣太平市○○
    段第472地號、權利範圍10,000分之138之土地及同段第33建
    號、門牌號碼為台中縣太平市○○○街41號建物贈與予被告
    乙○○○，並於95年8月1日辦妥前開土地、建物之所有權移
    轉登記等事實，為兩造所不爭，並有融資貸款契約書、本院
    95年度促字第59549號支付命令、台中縣太平地政事務所網
    路申領異動索引、土地登記第2類登記謄本、建物登記第2類
    登記謄等在卷可證，自堪信為真實。
二、按債務人所為之無償行為有害及債權者，債權人得聲請法院
    撤銷之；債權人依前開規定聲請法院撤銷時，得並聲請命受
    益人或轉得人回復原狀，民法第244條第1項、第4項前段定
    有明文。次按表意人與相對人通謀而為虛偽意思表示者，其
    意思表示無效；但不得以其無效，對抗善意第三人，民法第
    87條第1項著有明文。而前開所稱不得以其無效對抗善意第
    三人，係指善意第三人對當事人得主張該行為有效或無效，
    當事人對第三人則不能主張該行為無效。又民法第87條第2
    項所謂虛偽意思表示隱藏他項法律行為者，適用關於該項法
    律行為之規定，係指為虛偽意思表示之當事人間，隱藏有他
    項真實之法律行為而言，其所隱藏之行為當無及於他人之效
    力（最高法院50年度台上字第2675號判例要旨參照）；亦即
    隱藏行為之有效性僅適用於虛偽行為當事人間，虛偽意思表
    示之當事人不能主張對第三人亦有效（施啟揚著民法總則94
    年6月6版第241、242頁可供參考）。查：
（一）被告丑○○、丁○○分別於前揭時日，將前開不動產贈與
      予被告乙○○○，並均於95年8月1日辦妥前開土地、建物
      之所有權移轉登記，業如前述。而證人丙○○結證稱被告
      丑○○曾向其借50萬元，其與被告丑○○至銀行，由其領
      出50萬元當場交給被告丑○○，而被告丑○○因欠錢無法
      還，故被告丑○○遂將其自己及被告丁○○之房屋過戶與
      其太太即被告乙○○○；前開50萬元係自其戶頭領出，而
      其戶頭之錢均由其與被告乙○○○一起使用等情明確。證
      人甲○○則結證稱被告丑○○、丁○○將系爭不動產過戶
      予被告乙○○○，與貸款事宜均由其代辦；被告乙○○○
      、丁○○找伊稱被告丑○○有向岳母借款50萬元，其房屋
      貸款無法繳，欲將房屋過戶給其岳母即被告乙○○○，再
      向其他銀行貸款以清償原來貸款，再加上前開借貸之50萬
      元作為房地過戶之價金，係自陽信台中分行貸款140萬元
      或145萬元以清償土地銀行貸款130幾萬元；暨因被告丁○
      ○與被告乙○○○係母女，而被告丑○○係被告丁○○之
      配偶，是二等血親，故用買賣方式也須報贈與稅，所以系
      爭過戶始用贈與方式辦理（均見本院96年4月3日言詞辯論
      筆錄）。另參酌被告乙○○○確於95年8月2日各匯款678,
      066元至被告丑○○、丁○○之帳戶，有陽信商業陽行匯
      款收執聯在卷可證。則被告丑○○、丁○○與被告乙○○
      ○間就系爭不動產之移轉登記原因，係出於有償之買賣而
      非無償之贈與；然其等間系爭贈與為原因之移轉登記行為
      ，係隱藏他項即買賣之法律行為，均可認定。則依前開說
      明，系爭隱藏行為即買賣行為之有效性僅適用於虛偽行為
      當事人即本件被告間，被告不能主張對第三人即本件原告
      亦有效。
（二）而本件原告既主張系爭贈與為原因之移轉登記行為為有效
      ，再主張被告間前開無償贈與行為，顯已有害及原告前開
      債權，而另依民法第244條第1項、第4項之規定，請求撤
      銷被告間之前開贈與及所有權移轉登記行為，並回復原狀
      ，亦符合前開所稱不得以其無效對抗善意第三人之規定。
      亦即，被告不得抗辯系爭移轉登記原因行為為買賣，亦不
      得主張系爭移轉登記行為與其原因行為無效。
（三）又原告分別為被告丑○○、丁○○之債權人，亦有前開融
      資貸款契約書、本院95年度促字第59549號支付命令可憑
      。而債務人即被告丑○○、丁○○將前開不動產分別無償
      贈與並移轉登記予被告乙○○○，致積極財產減少，且被
      告丑○○、丁○○於前開行為當時，其財產並不足清償原
      告與其他債權人之債權，有土地登記第二類謄本、建物登
      記第二類謄本、稅務電子閘門財產調件明細表在卷可證，
      自堪信為真實。是被告間所為前開贈與之債權行為及移轉
      所有權登記之物權行為，自有害於原告之前開債權。從而
      ，原告自得依前開規定，訴請撤銷被告間所為前開無償之
      債權及物權行為，並請求受益人即被告乙○○○塗銷如主
      文所示不動產之所有權移轉登記，以回復原狀。
三、綜上所述，原告本於民法第244條所規定之撤銷權，請求撤
    銷被告間所為前開無償之債權及物權行為，並請求受益人即
    被告乙○○○塗銷如主文所示不動產之所有權移轉登記，以
    回復原狀，均為有理由，應予准許。
四、本件事證已臻明確，兩造所為之其他主張，陳述並所提之證
    據，經審酌後，認均與本件之結論無礙，不再一一論述，併
    予敘明。
丙、訴訟費用負擔之依據：民事訴訟法第85條第2項、第86條第1
    項。
中　　華　　民　　國　　96　　年　　5　　 月　　29　　日
                  民事第一庭    法  官  陳卿和
正本係照原本作成。
如對本判決上訴，須於判決送達後20日內向本院提出上訴狀。
中　　華　　民　　國　　96　　年　　5　　 月　　29　　日
                                書記官  葉泰濃
